臺灣臺北地方法院刑事判決　　　　　　　 94年度訴字第126號
公　訴　人　臺灣臺北地方法院檢察署檢察官
被　　　告　乙○○
指定辯護人　甲○公設辯護人　陳德仁
上列被告因貪污等案件，經檢察官提起公訴（93年度偵字第1701
1號），甲○判決如下：
    主  文
乙○○連續行使公務員明知為不實之事項，而登載於職務上所掌
之公文書，足以生損害於公眾，處有期徒刑壹年貳月。緩刑年
。
    事  實
一、乙○○係台北市政府建設局第五課技士，該課職司台北市○
    ○○道規劃、設計、發包等業務，乙○○負責該課有關之工
    程設計、發包、施工期間之監督及完工驗收結算工作等業務
    ，並為民國86年6 月間臺北市政府建設局「86年度登山步道
    事於公務之人員。系爭工程係由祥鴻營造有限公司（下稱祥
    鴻公司）得標施作，該工程於86年6 月13日開工後，至同年
    10月9 日間，乙○○明知系爭工程之監工日報應依施工現場
    實際查核之施工現況據實登載，且依工程合約書規定祥鴻公
    司應埋設標示柱130 座，而實際僅埋設30座，竟基於登載不
    實公文書進而行使之概括犯意，於86年9 月11日至同年10月
    9 日期間，連續在其職務上執掌所登載之86年9 月11日、12
    日、13日、15日、17日、18日、19日、20日、22日、23日、
    24日、25日、26日之台北市政府建設局監工日報等公文書上
    ，虛偽登載祥鴻公司於上開日期每日完成標示柱10座之不實
    內容，並於上開期間內每週先後呈報台北市政府建設局核備
    ，連續予以行使，均足以生損害於台北市政府建設局對上開
    工程監管之正確性。復於工程完工，應為工程結算報告時，
    仍承前概括犯意，於同年10月8日，擬以合於工程合約書規
    定辦理結算，而在其職務上執掌所登載之營繕工程結算明細
    表之公文書上，填載祥鴻公司已埋設標示柱130 座及支付祥
    鴻公司之工程款包括尚未埋設之100 座標示柱之基礎人工挖
    方、176kg/c㎡ 混凝土費用等不實內容之估驗完成數量、金
    額後，復於同年月9 日，在其職務上執掌所登載之營繕工程
    結算證明書上，填載不實內容之驗收結算總價，並將上開營
    繕工程結算明細表、營繕工程收證明書簽報不知情之科長陳
    志慎、建設局局長林逢慶核章予以行使，致使台北市政府建
    並預先支付祥鴻公司該部分工程款，祥鴻公司因而預先領取
    前開尚未埋設之100 座標示柱之施工費用12,883元（每座基
    礎人工挖方27.9元及176kg/c㎡ 混凝土100.93元），足以生
    損害於台北市政府建設局對工程管理之正確性。
二、案經法務部調查局臺北市調查處函送台灣台北地方法院檢察
    署檢察官偵查起訴。
    理  由
一、認定犯罪事實所憑證據及理由：
    被告乙○○及其辯護人就下列卷附證據之證據能力均表示無
    意見，並依法就全卷證據進行辯論，本案有關被告以外之人
    於審判外之言詞或書面陳述，因被告及其辯護人未於言詞辯
    論終結前聲明異議，依刑事訴訟法第159 條之5 第2 項之規
    定視為同意作為證據，先予敘明。
  (一)上揭犯罪事實，迭據被告於調查局調查、檢察官偵查及甲○
    審理時坦承在卷。
  (二)證人即台北市政府建設局股長施培林於偵查中具結證述其擔
    任系爭工程驗收人，驗收時，祥鴻公司埋設標示柱之實際數
    量為30座，及系爭工程計係由被告負責，且被告明知驗收當
    時祥鴻公司僅埋設標示柱30座等事實。
  (三)證人即台北市政府建設局技士許聖國於偵查中具結證述系爭
    工程之監工日報應依施工現場實際查核現況後據實登載，被
    告為系爭工程之實際監工人等事實。
  (四)證人即祥鴻公司於系爭工程之現場負責人丁○○於調查局、
    偵查中證述就系爭工程祥鴻公司實際埋設標示柱30座，另依
    被告指示將100 座標示柱載至貴仔坑九○平台存放，且被告
    從未要求其在系爭工程監工日報上蓋章確認施作數量，監工
    日報承商簽證欄上祥鴻公司、陳有郎之章戳應係工程結束時
    ，被告找祥鴻公司人所蓋等事實。
  (五)祥鴻公司共製作130 座標示柱，實際埋設30座，其餘100 座
    運送至北投貴仔境水土保持教學園區九○平台教室內存放，
    並未埋設之事實，亦有台北市政府建設局86年10月8 日驗收
    記錄在卷可憑（見偵查卷第77頁）。
  (六)並有監工日報、營繕工程結算明細表、營繕工程驗收證明書
    在卷（見偵查卷第58頁至73頁、第82頁、第80頁），足資證
    明被告於其執掌之公文書上為不實登載，並將該等公文書呈
    報其長官核備予以行使之事實。
  (七)此外，復有台北市政府建設局92年10月29日北市建五字第09
    23964500號函、92年10月7 日簽、86年10月15日簽、分批付
    款表、黏貼憑證用紙、單價分析表在卷（見偵查卷第90頁、
    第155 頁、第74頁、第75頁、第76頁、第57頁），證明祥鴻
    公司因被告行使登載不實之公文書而溢領工程款，足以生損
    害於台北市政府建設局之事實。
二、論罪科刑的理由：
  (一)核被告所為，係犯刑法第216條、第213條之行使公務員登載
    不實公文書罪。而其登載不實公文書後復持以行使，其登載
    不實之低度行為應為行使之高度行為所吸收，不另論罪。
  (二)被告先後多次犯行，時間緊接，方法相同，觸犯構成要件相
    同之罪，顯係基於概括犯意為之，為連續犯，依刑法第56條
    之規定，以一罪論，並加重其刑。
  (三)爰審酌被告尚無犯罪前科紀錄及其犯罪之動機、目的、手段
    、對社會所造成之影響、犯罪後之態度等一切情狀，量處如
    主文所示之刑。
  (四)末查被告前未曾受有期徒刑以上刑之宣告，有台灣高等法院
    被告全國前案紀錄表在卷可稽，且犯後頗具悔意，經此次起
    訴審判後，當能知所警惕，信無再犯之虞，甲○認為前開對
    其宣告之刑，以暫不執行為適當，爰宣告緩刑三年，以啟自
    新。
三、對於其餘公訴事實之判斷：
  (一)公訴意旨另以：被告於擔任系爭工程監工職務，明知依台北
    市政府建設局與祥鴻公司所簽訂之工程合約，應埋設130 座
    標示柱，工程費之支付，應按實做數量計算，亦明知祥鴻公
    司僅埋設30座，與合約約定不符，竟基於圖祥鴻公司不法利
    益之犯意，於監工日報、營繕工程結算明細表、營繕工程驗
    收證明書等公文書上，虛偽填載祥鴻公司已埋設130座標示
    柱，並陳報完工，使祥鴻公司因此直接獲得溢領100座標示
    柱之埋設費用計52,399元[（基礎人工挖方27.9+176kg/c㎡
    混凝土100.93+武配件及不銹鋼螺絲332+機具耗損285.87×
    5.75%）×包商利稅1.0979×100=52,399]之不法利益，因認
    被告牽連涉犯貪污治罪條例第6 條第1 項第4 款之圖利嫌云
    云。
  (二)按犯罪事實應依證據認定之，無證據不得認定犯罪事實，刑
    事訴訟法第154 條第2 項定有明文。此所謂認定犯罪事實之
    證據，無論其為直接或間接證據，均須達於通常一般人均不
    致有所懷疑，而得確信其為真實之程度，始得據為有罪之認
    定，若其關於被告是否犯罪之證明未能達此程度，而有合理
    性懷疑之存在，致使無法形成有罪之確信，根據「罪證有疑
    、利於被告」之證據法則，即不得遽為不利被告之認定，此
    分別有最高法院29年上字第3105號、40年臺上字第86號、76
    年臺上字第4986號判例可資參照。再按貪污治罪條例規定之
    圖利罪，必有為自己或第三人圖得不法私利之意思表現於行
    為者，始克相當，不得僅以處理事務行為之失當，致人獲有
    不法私利之結果，據以推定該公務員即有圖利他人之犯意（
    最高法院89年度台上字第1520號判決參照）。
  (三)公訴人認被告涉犯圖利罪嫌，無非係以工程合約、詳細表、
    單價分析表、臺北市政府建設局92年10月29日北市建五字第
    09233964500號函、92年10月7日簽、86年10月15日簽、分批
    付長、黏貼憑證用紙為其論據。訊據被告堅詞否認有何圖利
    包商之犯行，並辯稱：祥鴻公司確有做好130 座標示柱，但
    有100座尚未埋設，未埋設之100座確實存放於貴仔坑九○平
    台，而上開100 座標示柱尚未埋設之原因，係標示柱之埋設
    須定向運動專家丙○○配合協辦，因定向運動專家尚未指定
    該100座 埋設地點，故其無法提供埋設地點資料供祥鴻公司
    埋設，所以暫緩執行，且祥鴻公司答應待丙○○指定埋設地
    點後即配合埋設，所以其將此部分一併予以結算，倘未予先
    行結，將來另行發包會浪費公帑，因此先准予祥鴻公司請領
    標示柱共130 座之埋設費用，尚未埋設之100 座待決定埋設
    地點後施作，絕無圖利祥鴻公司之意等語。
  (四)經查：
    1.被告上開所辯，核與證人即祥鴻公司工地負責人丁○○於
      甲○審理時證述：「依合約是130 座。實際也有做出130
      座，埋設的座數不到130 座，當時是要由專家丙○○先生
      指示埋設的地點，結果郭先生後來沒有繼續指示我們埋設
      ，建設局就說先驗收，並交待如果郭先生有再指示的話，
      再由我們公司繼續埋設」等情相符（見甲○94年4 月12日
      審判筆錄第3 頁），並據證人丙○○到庭證稱：「當時我
      還有兼任台北市步道健行協會理事長，我有規劃定向運動
      場地的專長，所以台北市政府就委託我規劃台北市市郊的
      山區要做定向運動場，當時有辦理一個活動就是要向內湖
      山區的民眾推廣定向運動，所以就在山上以不銹鋼固點，
      由我在圖面上將點繪出後，再由承包商埋設。…我是在圖
      面上指示埋設點，…，我記得當時是埋設30幾支左右。…
      當時市政府承辦業務的股長有跟我講說希望這樣的活動，
      能夠再向市民做多一點的推廣，我知道不銹鋼做的比較多
      ，承辦人對我說希望以後有時間能到台北市的其他山區將
      它點佈起來」、「剛開始股長陳高德是說要針對台北市近
      郊的山區，但是因為內湖的山區要辦活動，所以委託我先
      行規劃內湖山區的路線，事實上是在更多的山區去做。（
      檢察官問：當時你有答應陳高德幫他規劃？）是。（檢察
      官問：範圍為何？）整個台北市都要規劃。」等語在卷（
      見894年4月12日審判筆錄第10頁），顯見祥鴻公司確有同
      意待丙○○指定地點後，即負責埋設該100 座標示座，亦
      即被告將100 座標示柱之埋設費用列入工程款結算金額內
      ，係因祥鴻公司答應待指定地點後配合埋設，祥鴻公司既
      負有埋設100 座標示柱之義務，則被告將該100 座標示柱
      之施用工費用先予結算給祥鴻公司，並未使祥鴻公司獲得
      不法利益，尚難認被告有圖利祥鴻公司之故意。
    2.而檢察官提出之工程合約書、詳細表、單價分析表、臺北
      市政府建設局92年10月29日北市建五字第09233964500號
      函、92年10月7 日簽、分批付款表、黏貼憑證用紙，僅可
      證明祥鴻公司預先領取尚未埋設100 座標示柱埋設費用之
      事實，然如前所述，祥鴻公司所負履行上開100 座標示柱
      埋設工程之義務既未免除，台北市政府建設局尚得於條件
      成就時要求祥鴻公司履約，祥鴻公司亦無否認債務之事，
      自難謂被告所為有圖利祥鴻公司之故意，此外，復查無其
      他積極證據足證被告涉有檢察官所指圖利罪嫌，不能以被
      告之失當行為，認被告有圖利犯意。
    3.綜上所述，尚無證據證明被告有何圖利廠商之主觀犯意，
      此外復查無其他積極證據證明被告此部分犯罪，原應為無
      罪之諭知，惟檢察官認此部分與上開論罪科部分有牽連犯
      之裁判上一罪關係，爰不另為無罪之諭知。
四、適用的法律：
  (一)程序法方面：刑事訴訟法第299條第1項前段。
  (二)實體法面方：刑法第56條、第216條、第213條、第74條第1
    款。
本案經檢察官彭慶文到庭執行職務。
中　　華　　民　　國　　94　　年　　4 　　月　　29　　日
　　　　　　　　　刑事第十三庭審判長法  官  朱瑞娟
                                    法  官  吳佳薇
                                    法　官　陳慧萍
以上正本證明與原本無異。
如不服本判決，應於判決送達後10日內，向甲○提出上訴狀。
　　　　　　　　　　　　　　　　    書記官　何適熹
中　　華　　民　　國　　94　　年　　4　　月　　29　　 日
附錄本案論罪科刑法條：
中華民國刑法第216條：
行使第210條至第215條之文書者，依偽造、變造文書或登載不實
事項或使登載不實事項之規定處斷。
中華民國刑法第213條：
公務員明知為不實之事項，而登載於職務上所掌之公文書，足以
生損害於公眾或他人者，處一年以上七年以下有期徒刑。
